【裁判字號】    98,重訴,226
【裁判日期】    990106
【裁判案由】    債務人異議之訴
【裁判全文】
臺灣臺北地方法院民事判決             98年度重訴字第226號
原      告  丙○○○
訴訟代理人  謝宜伶律師
被      告  甲○○即張徐秀寶.
被      告  乙○○
上列當事人間請求侵權行為損害賠償事件，本院於民國98年12月
16日言詞辯論終結，判決如下：
    主  文
原告之訴駁回。
訴訟費用由原告負擔。
    事實及理由
甲、程序部分：按訴狀送達後，原告不得將原訴變更或追加他訴
    。但被告同意者，不在此限。被告於訴之變更或追加無異議
    ，而為本案之言詞辯論者，視為同意變更或追加。民事訴
    訟法第255條第1項第1款及第2項定有明文。原告於97年11
    月19日起訴時以張徐秀寶為被告，惟張徐秀寶已於起訴前之
    97年4月3日死亡（97審重訴字第433號卷第37頁），原告於
    98年1月22日言詞辯論時改以其繼承人甲○○為被告（審重
    訴卷第44頁），被告就此並無異議，依前揭規定，原告訴之
    變更應予准許。
乙、實體部分：
壹、原告起訴主張：
一、被告前依本院79年度全字第1109號裁定（原證1號，審重訴
    卷第8頁，下稱系爭假扣押裁定）提供擔保後，聲請本院以
    79年度民執全字第809號對原告所有坐落台北市○○區○○
    段4小段326地號土地及其上建物門牌台北市○○街26巷5弄2
    號4樓房屋（下稱系爭原告所有不動產）之應有部分實施假
    扣押查封（原證2號，審重訴卷第9頁），該假扣押之標的至
    今仍未脫離假扣押，本件假扣押強制執行程序仍未終結，原
    告提起本件債務人異議之訴，自屬合法。
二、被告就前揭假扣押保全之本案債權，於80年6月2日即已取得
    臺灣臺北地方法院79年度重訴字第354號勝訴判決確定（原
    證4號，審重訴卷第12頁，下稱系爭判決）在案，依前揭規
    定及最高法院判決，其15年請求權時效至95年6月即已完成
    ，但被告取得確定判決後15年間並未對原告財產聲請強制執
    行，被告對原告之債權請求權業因時效完成而消滅，原告得
    拒絕給付，亦已於96年4月12日委請律師寄發存證信函表明
    依民法第144條第1項之規定拒絕履行之旨（原證5號，審重
    訴卷第21頁）。被告對原告實施假扣押保全之本案債權請求
    權既因原告提出時效完成之抗辯而消滅，具有強制執行法第
    14條所定消滅債權人請求之事由發生，原告自得提起債務人
    異議之訴，訴請判決本件假扣押強制執行程序應予撤銷。
三、被告乙○○及張徐秀寶向訴外人葉岱霖所為強制執行對原告
    不生時效中斷之法律效果。被告乙○○及張徐秀寶所為假扣
    押執行並不生請求權時效中斷之法律效果。
四、本件執行程序所據執行名義，即系爭假扣押裁定成立之後，
    上開假扣押保全之本案債權請求權雖經債權人於80年6月2日
    取得系爭勝訴判決確定（見原證4號），但被告取得確定判
    決後15年間並未對原告財產聲請強制執行，被告對原告之債
    權請求權業因時效完成而消滅，原告自得拒絕給付，並已於
    96年4月12日委請律師寄發存證信函表明依民法第144條第1
    項之規定拒絕履行之旨（見原證5號）。被告對原告實施假
    扣押保全之本案債權請求權既因原告提出時效完成之抗辯而
    消滅，依上開規定及最高法院判決，符合強制執行法第14條
    所定消滅或妨礙債權人請求之事由發生之要件，原告提起本
    件債務人異議之訴，自屬合法且有理由。
五、又假扣押裁定雖不生確定請求權本身之效力，若在債權人尚
    未就其保全之本案請求起訴前，發生請求權時效完成之事由
    時，債務人固得依民事訴訟法第529條第1項之規定，聲請法
    院命債權人於一定期間內起訴，而於訴訟中主張時效抗辯。
    但若本案請求已經起訴而判決確定後始發生債權人請求權時
    效完成之事由時，為排除已依假扣押裁定所為強制執行程序
    之執行力，因時效完成僅為債務人抗辯事由，債權人之債權
    並不消滅，目前實務多以撤銷假扣押僅作形式審查，不為實
    體法上之審查為由，認不符民事訴訟法第530條第1項：「假
    扣押之原因消滅、債權人受本案敗訴判決確定或其他命假扣
    押之情事變更者，債務人得聲請撤銷假扣押裁定。」之規定
    ，故無法以本案判決確定後時效完成為由，聲請撤銷假扣押
    裁定獲准而排除原假扣押裁定之執行力。原告並曾以被告等
    之債權已因時效完成而消滅為由，聲請撤銷系爭假扣押裁定
    ，但經本院於98年5月8日以98年度審全聲字第102號裁定駁
    回（原證11號，審重訴卷第141頁），提起抗告亦遭駁回（
    原證13號）顯見原告無法循撤銷假扣押裁定之途徑，排除執
    行名義即系爭假扣押裁定之執行力。因此，為排除系爭假扣
    押裁定之執行力，避免原告財產於時效完成後永遠處於查封
    之狀態，原告僅能提起本件債務人異議之訴，於訴訟中主張
    時效完成，而由本院為實體上之審查，以資撤銷系爭假扣押
    執行程序。
六、聲明：本院79年度民執全字第809號假扣押強制執行事件所
    為之強制執行程序應予撤銷。
貳、被告答辯則以：
一、執行名義成立後，如有消滅或妨礙債權人請求之事由發生，
    債務人得於強制執行程序終結前，向執行法院對債權人提起
    異議之訴。如以裁判為執行名義時，其為異議原因之事實發
    生在前訴訟言詞辯論終結後者，亦得主張之。為強制執行法
    第14條第1項所明定。惟比對同法第14條第2項規定「執行名
    義無確定判決同一效力者，…」依上開規定，強制執行法第
    14條第1項所定之執行名義，應指具實體上確定力之執行名
    義而言。
二、本件系爭執行名義為假扣押裁定，顯非屬強制執行法第14
    條第1項所指之執行名義；且假扣押裁定非屬同法第14條第1
    項或第2項異議之訴之範疇，向為實務上之見解，此可參：
    最高法院92年度台上字第2138號民事判決以及最高法院84
    年度台上字第1363號民事判決、最高法院83年度台上字第
    2846號民事判決。
三、被告依系爭假扣押裁定聲請假扣押強制執行，對原告所欲保
    全之本案請求權，已生民法第129條第2項第5款中斷時效之
    效力。
四、被告乙○○及張徐秀寶以系爭判決執行與原告為不真正連帶
    保債務人關係之葉岱霖財產，對原告已生請求權時效中斷之
    效力。又假扣押裁定及執行，亦經被告乙○○及被告甲○○
    被繼承人張徐秀寶依法提起本案訴訟，經本院79年度重訴字
    第354號判決確定，並積極為執行求償，有原證7號臺灣臺南
    地方法院8 7年7月13日核發之債權憑證可稽，依原證4號之
    確定判決，原告與原證7號債務人葉岱霖為不真正連帶之債
    務人，時效即因不真正連帶債務人葉岱霖之執行而中斷重行
    起算，原告以時效消滅請求撤銷假扣押強制執行，即無理由
    。
五、為此聲明：請求駁回原告之訴。
、兩造不爭執之事實：
  1、債權人即被告乙○○及訴外人張徐秀寶於79年間向本院聲
     請假扣押債務人即原告之財產，取得系爭假扣押裁定。
  2、嗣被告乙○○及張徐秀寶持系爭假扣押裁定向本院聲請假
     扣押執行系爭原告所有之不動產。
  3、被告乙○○及張徐秀寶於79年間依原告與訴外人葉岱霖於
     79年4月17日簽訂之協議書，及葉岱霖、王鳳珠就本案及支
     票之背書負連帶給付票款向本院起訴，取得系爭判決，系
     爭判決於80年6月2日確定。
  4、被告乙○○及張徐秀寶以系爭確定判決向臺灣臺南地方法
     院聲請執行葉岱霖之財產，於80年10月29日執行受償
     975,290 元，其中131,890元為執行費用，並經該院發給87
     年度執字6691號債權憑證。
  5、張徐秀寶於97年4月3日死亡，其繼承人為被告甲○○。
  6、被告乙○○取得系爭確定判決後15年間，並未曾以系爭判
     決為執行名義，向原告請求履行、聲請強制執行或調本院
     79年民執全字第809號假扣押卷執行。
肆、得心證之理由：
一、按債務人異議之訴，係債務人主張執行名義成立後，有消滅
    或妨礙債權人請求之事由發生，而在強制執行程序終結前請
    求法院判決不許強制執行，以排除執行力之訴訟。故假扣押
    裁定之執行名義，性質上僅係保全執行，並不生確定請求權
    存否之效力，債務人對其請求之存否如有爭執，得聲請法院
    命債權人於一定期間內起訴，於債權人未依限起訴時聲請法
    院撤銷假扣押裁定（民事訴訟法529條第4項），或以假扣押
    原因消滅、債權人受敗訴判決或其他命假扣押情事變更等為
    由聲請撤銷假扣押裁定（民事訴訟法第530條第1項）以謀解
    決。債務人自不得逕對假扣押提起債務人異議之訴。
二、經查，原告主張被告乙○○及張徐秀寶於79年間向本院聲請
    假扣押原告之財產，取得系爭假扣押裁定，嗣被告乙○○及
    張徐秀寶持系爭假扣押裁定向本院聲請假扣押執行系爭原告
    所有之不動產，並於80年間取得系爭勝訴確定判決，被告乙
    ○○及張徐秀寶以前開確定判決向臺灣臺南地方法院聲請執
    行葉岱霖之財產受償975,290元，並經該院發給87年度執字
    6691號債權憑證，張徐秀寶於97年4月3日死亡由被告甲○○
    繼承等情，為兩造所不爭執，並有系爭假扣押裁定、本院囑
    託查封登記書、土地登記謄本、系爭判決以及臺灣臺南地方
    法院債權憑證等情為憑，應堪採信。惟查，本件原告所聲明
    撤銷之本院79年度執全字第809號假扣強制執行程序之執行
    名義為本院79年度全字第1109號裁定，性質上僅係保全執行
    名義，並不生確定請求權存否之效力，亦未涉及債權本身，
    依首揭說明自不得依債務人異議之訴程序請求救濟，是原告
    之請求洵非有據。
三、從而，原告以系爭假扣押裁定成立後有消滅或妨害之事由發
    生，請求撤銷本院79年度執全字第809號假扣押執行程序，
    即非有理由，應予駁回。
伍、訴訟費用負擔之依據：民事訴訟法第78條。
中    華    民    國    99    年    1    月        6      日
                  民事第二庭    法  官  張松鈞
以上正本係照原本作成
如對本判決上訴，須於判決送達後20日內向本院提出上訴狀
中    華    民    國    99    年    1    月        6      日
                                書記官  林梅珍

司法院資訊處製作；財團法人民間司法改革基金會備份。
